【裁判字號】    95,台上,3941
【裁判日期】    950720
【裁判案由】    違反洗錢防制法
【裁判全文】
最高法院刑事判決            九十五年度台上字第三九四一號
    上  訴  人  甲○○
                        號
    選任辯護人  許再定律師
    上  訴  人  乙○○
                        1段7.
                丙○○
                        3段4.
                丁○○
                        籍設台灣省台北縣三重市○○街13巷
                        12號.
                        47弄.
上列上訴人等因違反洗錢防制法案件，不服台灣高等法院高雄分
院中華民國九十五年一月十二日第二審更審判決（九十四年度上
更(一)字第二一三號，起訴案號：台灣高雄地方法院檢察署九十二
年度偵字第一二九四一、一三二五五、二二五八五號、九十三年
度偵字第二九七二號），提起上訴，本院判決如下：
    主  文
原判決關於甲○○、乙○○、丙○○、丁○○部分均撤銷，發回
台灣高等法院高雄分院。
    理  由
本件原判決認定：緣有真實姓名不詳，綽號「大哥」（或「老大
」）、「阿賢」、「阿敏」、「阿源」、「阿郎」、「南陳」、
「陳仔」、「林仔」、「王仔」以及江崇松（綽號「江仔」，未
據起訴）、賴世榮等成年人，自民國九十二年一月間某日起，共
組詐騙集團，共同以「假退稅、真詐財」方式，假冒「國稅局」
名義向不特定民眾詐騙取財，而賴以維生。上訴人甲○○、丙○
○、乙○○、丁○○分別於同年三月二日、五月二十九日、六月
三日、六月初某日，先後受僱任職於該詐騙集團，而共同基於以
洗錢為常業之犯意聯絡，從事為該詐騙集團掩飾詐騙所得財物之
洗錢行為。甲○○負責與大陸地區綽號「大哥」者及其他成員聯
繫溝通、招募新成員、集中保管透過人頭帳戶之洗錢犯罪所得款
項、發放大陸地區成員薪資等工作，而丙○○、乙○○、丁○○
及共同正犯賴世鴻、楊忠倫、陳進重、王呈旭（後四人已經判刑
確定）等七人，則分別負責至快遞公司提領人頭帳戶之存摺簿、
提款卡、印章，及以人頭名義申辦之行動電話等物品，並以上開
行動電話與大陸地區成員聯繫，依該大陸地區成員之指示，至人
頭帳戶提領該集團向原判決附表所示之人詐騙所得之財物。該詐
騙集團行騙方式，係由綽號「大哥」者在大陸地區指示其他成員
，透過向中華電信股份有限公司承租申設市內電話及免付費專線
，利用電話轉接裝置，將之轉接到有償收購之人頭行動電話，於
原判決附表一所示之時間及其他不詳時間，偽以國稅局人員之名
義，以電話向該附表所示之被害人李麗珍等三十六人及原判決附
表二、三所示之其他不詳姓名民眾，佯稱：有退稅款可退稅，且
是辦理退稅的最後一天，請速撥打門號為0000000000
及（０二）00000000等電話，由專人辦理退款事宜云云
，致上揭民眾誤信為真而陷於錯誤，均依指示撥打上揭電話，並
依電話指示，分別於原判決附表一至三所示之時間，將各該附表
所示之款項，合計新台幣（下同）六千七百六十五萬零八百十八
元，分別匯入該集團之人頭帳戶中，而王呈旭、丙○○、乙○○
、丁○○、賴世鴻、楊忠倫、陳進重等七人，以在快遞公司提領
之人頭行動電話與該集團在大陸地區之成員取得聯繫，並依大陸
地區成員之指示，以上揭人頭帳戶之提款卡，至各不詳地點之提
款機，將上揭匯入款領出，掩飾詐騙集團詐欺犯罪所得財物而予
洗錢。洗錢所得之款項，均交由賴世鴻集中保管後，再行轉交予
甲○○。甲○○則自其中扣除發放予賴世鴻、王呈旭、楊忠倫、
陳進重、丙○○、乙○○、丁○○等七人之薪資（每星期約二、
三萬元不等）及其他必要費用後，指示賴世鴻、陳進重、楊忠倫
、王呈旭、丙○○等人，將餘款再行匯入人頭許秀滿及呂王上招
等帳戶內，予以洗錢而掩飾詐欺集團詐欺犯罪之所得財物，並均
恃上開報酬收入維生，以之為業。嗣因被害人數眾多，經警循線
追查，而於同年六月十七日破獲等情。因而撤銷第一審關於上訴
人等四人之科刑判決，改判仍均論處上訴人等四人共同以犯洗錢
之罪為常業罪刑。固非無見。
惟查：(一)、科刑之判決書，須將認定之犯罪事實詳記於事實欄，
然後於理由內說明其憑以認定之證據，使事實認定與理由說明互
相適合，方為合法。倘事實記載前後不相適合，或理由說明彼此
齟齬，或事實認定與理由說明不相一致，均屬判決理由矛盾，其
判決當然違背法令。原判決於事實欄記載：「緣有真實姓名不詳
，綽號『大哥』……等成年人，……共組詐騙集團，共同以『假
退稅、真詐財』方式，假冒『國稅局』名義向不特定民眾詐騙取
財，而賴以維生。甲○○……丙○○……乙○○……丁○○均先
後任職於該詐騙集團，……從事為該詐騙集團掩飾詐騙所得財物
之洗錢行為。甲○○負責與大陸地區綽號『大哥』者及其他成員
聯繫溝通、『招募新成員』、集中保管透過人頭帳戶之洗錢犯罪
所得款項、發放大陸地區成員薪資等工作。……丙○○、乙○○
、丁○○……則分別負責至快遞公司提領人頭帳戶之存摺簿、提
款卡、印章……行動電話等物品，並『以行動電話與大陸地區成
員聯繫，依該集團在大陸地區之成員之指示』，至人頭帳戶提領
（該）詐騙集團……詐騙所得之財物」（見原判決第三頁倒數第
一至十一行、第四頁第一至九行）。似謂上訴人等四人就該詐騙
集團之詐欺前、後相關事宜均有參與，並為集團之成員，乃竟未
記載詐欺之主觀構成要件「意圖為自己或第三人不法之所有」，
已有前後不相適合之情形。且其理由二－(一)內，先引據楊忠倫之
證言及乙○○坦承「從事退稅詐欺案」之自白（見原判決第七頁
倒數第十至十二行、第八頁倒數第十行），然於理由四－(二)內，
卻又謂上訴人等四人所為，「與刑法第三百四十條之常業詐欺罪
構成要件並不相合」（見原判決第二十二、二十三頁），難認無
理由說明彼此齟齬之處。再其理由說明丙○○、丁○○分別供稱
係由陳進重、賴世鴻所介紹而加入該詐騙集團（見原判決第九頁
第五至七、倒數第十一、十二行）；丙○○、乙○○、丁○○「
均係聽從被告甲○○之指示，將提領之款項匯至被告甲○○所指
定之帳戶」（見原判決第十二頁倒數第三至五行、第十三頁第九
至十三行），關於介紹人及聽從何人之指示匯款部分，顯有認定
事實與理由說明不相一致之判決理由矛盾之違誤。(二)、證據之取
捨及事實之認定，固屬事實審法院自由判斷之職權，但此項職權
之行使，仍應受經驗法則及論理法則所支配，此觀刑事訴訟法第
一百五十五條第一項規定自明。又刑法上之幫助犯，係指以幫助
之意思，對於正犯資以助力，而未參與實行犯罪之行為者而言。
倘以自己犯罪之意思而參與，縱所參與者非屬犯罪構成要件之行
為，仍無解於共同正犯之成立。原判決既認定上訴人等四人均受
僱任職於詐騙集團，且同有與大陸地區其他成員聯繫，接受指示
，在台灣地區辦理包含收取詐欺所得財物等工作，甲○○更負責
發放大陸地區成員薪資，業如前述，其等究竟係以自己共同犯罪
之意思，參與詐欺犯罪構成要件（以內或以外）之行為，並以之
為常業？抑或以幫助他人犯罪之意思，僅予以他人助力，而參與
詐欺犯罪構成要件以外之行為？攸關公平正義之維護，原審未予
詳查，當有應於審判期日調查之證據而未予調查之違失。且其遽
認與常業詐欺罪之構成要件無涉，而不另為無罪諭知，是否符合
客觀存在之經驗法則及論理法則？仍饒富研求推敲之餘地。(三)、
有罪之判決書，對於被告有利之證據不採納者，應記載其理由，
為刑事訴訟法第三百十條第二款所明定，故有罪之判決書，如未
記載其不採納有利於被告證據之理由者，即屬同法第三百七十九
條第十四款所定判決不載理由之情形，其判決當然違背法令。賴
世鴻於第一審供述：丁○○並未參與該項提領行為（見第一審卷
第二宗第二十五頁），此項有利於丁○○之陳述，究竟如何不足
採？原判決逕為丁○○有罪之判決，而未說明其不採納之理由，
核有判決理由未備之違誤，雖經本院前次發回更審意旨指明，原
審仍未補正，致其違法瑕疵依然存在，自足構成撤銷之原因。(四)
、刑事審判旨在實現刑罰權之分配正義，故法院對於有罪被告之
科刑，應符合罰刑相當之原則，使輕重得宜，罰當其罪，此所以
刑法第五十七條明定科刑時，應以行為人之責任為基礎，並審酌
一切情狀，尤應注意該條所列十款事項，以為科刑輕重之標準，
並賦予法院裁量權。原判決認定上訴人等四人加入詐騙集團之時
間各異，則其等犯罪期間之長短即有不同，何以丙○○、乙○○
、丁○○之量刑竟相同？又甲○○既係居於主導地位，其犯罪期
間較其餘上訴人為長，情節亦較重，何以就上訴人等所併科罰金
部分，均科以相同之罰金新台幣一百萬元？原判決並未就此詳加
說明，亦屬理由不備，而難昭折服，本院前次發回更審意旨同已
指明，乃原判決復未處置，原有瑕疵並未消滅，有欠周妥。以上
，或為上訴意旨所指摘，或屬本院得依職權調查之事項，應認原
判決關於上訴人等四人部分仍具有撤銷發回更審之原因。原判決
說明不另為無罪諭知部分，基於審判不可分原則，應併予發回。
再洗錢防制法已修正刪除常業犯規定，自九十五年七月一日起施
行，更審時應併注意及之。
據上論結，應依刑事訴訟法第三百九十七條、第四百零一條，判
決如主文。
中    華    民    國  九十五  年    七    月   二十   日
                      最高法院刑事第八庭
                          審判長法官  張  淳  淙
                                法官  張  春  福
                                法官  呂  丹  玉
                                法官  洪  昌  宏
                                法官  蔡  彩  貞
      本件正本證明與原本無異
                                      書  記  官
中    華    民    國  九十五  年    七    月  二十五  日
                                                Ａ


司法院資訊處製作；財團法人民間司法改革基金會備份。
